【裁判字號】    92,簡上,144
【裁判日期】    921031
【裁判案由】    給付電信費
【裁判全文】
臺灣臺中地方法院民事判決                         九十二年度簡上字第一四四號
    上  訴  人  甲○○
    被  上訴人  中華電信股份有限公司臺中區分公司
    代  表  人  陳瑞雄
    訴訟代理人  王宜彰
右當事人間請求給付電信費事件，上訴人對於中華民國九十二年一月三十日本院臺中
簡易庭九十二年度中簡字第三九三四號第一審判決提起上訴，本院於民國九十二年十
月十七日辯論終結，判決如左：
    主      文
原判決廢棄。
被上訴人在第一審之訴駁回。
第一、二審訴訟費用由被上訴人負擔。
    事      實
甲、上訴人方面：
  一、聲明：如主文所示。
  二、陳述：除與原審判決書所載者相同玆予引用外，補稱：上訴人於民國八十七年
      間原為訴外人弘音通信行之業務員，代辦行動電話申請，同年六月間有自稱陳
      政堂之男子，持陳政堂之身分證正本及印章，委任訴外人即弘音通信行職員顏
      素貞代辦行動電話，顏素貞核對無誤後，再交由上訴人代為辦理，上訴人亦曾
      向顏素貞詢問確認無誤後，始為該自稱為陳政堂之男子向被上訴人辦理號碼0
      000000000之行動電話。顏素貞係經自稱陳政堂之男子授與代理權代
      辦行動電話，顏素貞又授與上訴人代理權，為自稱陳政堂之男子代辦行動電話
      ，其法律性質屬複代理，代理關係存在於上訴人與自稱陳政堂之男子之間，不
      生無權代理之問題。
  三、證據：除援用原審之立證方法外，提出訴外人陳政堂委託顏素貞代辦電信業務
      契約書影本一紙，並聲請訊問證人顏素貞。
乙、被上訴人方面：
  一、聲明：駁回上訴。
  二、陳述：除與原審判決書所載者相同玆予引用外，補稱：上訴人持陳政堂之身分
      證正本及印章前來申請，因是正本故未存留身分證影本。
  三、證據：均援用原審判決書所載。
丙、本院依職權向桃園縣中壢市戶政事務所函查陳政堂補發身分證之申請資料，並訊
    問證人陳政堂。
    理      由
一、被上訴人起訴主張上訴人無權代理訴外人陳政堂與上訴人簽訂行動電話租用之電
    信契約，租用電話門號0000000000號，惟自八十七年九月起至十月為
    止產生電信費十一萬八千零六十六元，經上訴人向訴外人陳政堂催繳，始知陳政
    堂並未授權上訴人代辦系爭電話，爰依民法第一百一十條規定，訴請判命被上訴
    人給付前開金額及自起訴狀繕本送達翌日起至清償日止按年息百分之五計算之利
    息。上訴人則以本件係自稱陳政堂之男子授與訴外人顏素貞代理權，經顏素貞核
    對身分證正本及印章無誤後，又授與上訴人代理權，為自稱陳政堂之男子，代辦
    行動電話，不生無權代理之問題等語置辯。
二、被上訴人主張上訴人以陳政堂名義向其申請系爭行動電話門號並積欠八十七年九
    、十月份電信費共計十一萬八千零六十六元，惟陳政堂並未申請系爭門號使用，
    係他人持陳政堂遺失之身分證交由上訴人申請門號等情，業據被上訴人提出行動
    電話一退一租申請書一紙、用戶欠費拆機處理表一份、北臺中營運處擬被冒用申
    裝電信業務簽報單一份、切結書一紙為證，且為上訴人所不爭執，復經本院依職
    權向桃園縣中壢市戶政事務所函查陳政堂補發身分證之申請資料屬實，並經證人
    陳政堂到庭證述綦詳，自堪採信。本件應審究者，為上訴人辦理租用系爭行動電
    話門號之申請案是否為無權代理？
三、按代理人於代理權限內，以本人名義所為之意思表示，直接對本人發生效力，民
    法第一百零三條第一項定有明文。是代理行為所以發生效力本來應具備二要件：
    一為實質要件，即代理人須於本人授與之代理權限內為代理行為。二為形式要件
    ，即代理人以本人名義為代理行為。一旦代理人欠缺本人授與之代理權限，竟以
    本人名義為代理行為，即屬廣義的無權代理行為。為規範廣義無權代理所產生之
    糾葛，我國民法為保護交易安全之故，分設有表見代理、無權代理規定。而民法
    第一百十條之無權代理損害賠償規定，僅限於狹義無權代理時，始有適用之餘地
    。由此差異規範方式可知，立法者對於外觀上本人之行為有無使他人誤認有代理
    權之授與時，基於衡平之考量，而有不同之立法設計。因此，在處理特殊之代理
    形態時，為謀求解決「本人與代理人間」、「代理人與相對人間」、「相對人與
    本人間」之三面關係時，如何調和衡平渠等間之權利義務，實為法院判斷之核心
    。
（一）先由條文解釋以觀：前開民法第一百十條規定在嚴格意義上，某人（即下述之
      某丙）未經本人（即下述之某乙）授與代理權限，但自命為本人（某乙）之代
      理人，而以本人（某乙）名義為法律行為時，因代理人具有可歸責性，由其對
      善意相對人負損害賠償責任。反言之，若某甲持某乙之身分證明文件，自稱為
      某乙授與代理權予某丙，某丙再以某乙代理人身分自居，以某乙之名義與某丁
      為法律行為，此時某丙對於某丁應否適用前開規定，負損害賠償責任，應回歸
      於該條文之立論根據。亦即應以代理人是否具備可歸責性判斷，如某甲持某乙
      之身分證明文件，自稱為某乙授與代理權予某丙，則某丙係受某甲代理權之授
      與，但某丙誤以某乙代理人身分自居，以某乙之名義與某丁為法律行為，應可
      解為欠缺非難可能性，則嚴格解釋下當無民法第一百十條規定之適用。
（二）再依公平原則檢驗：若謂民法第一百十條係為保護善意相對人之立法，故無論
      代理人係受何人授與代理權限，只要代理人所以之本人名義為代理行為時，而
      該本人確未授權時，則代理人均應負損害賠償之責，此立論方式未保護善意代
      理人，純以善意相對人之立場著眼，已與公平原則有違，尤依本件情節觀之，
      益顯輕重失衡之情形：
  １、以上訴人與被上訴人櫃台員工從事之工作相互比較，皆從事系爭行動電話門號
      之申請及受申請工作，就彼此工作內涵而言，實無二致，然彼二者均未與冒用
      陳政堂名義之人謀面，皆無從依身分證正本與實際申請人相互核對，惟被上訴
      人櫃台員工僅對於各項工作僅負善良管理人之注意義務，縱致被上訴人受有損
      害，亦僅負抽象輕過失責任。反觀，上訴人竟因填載租用申請書，表明為門號
      申請人之代理人，卻應對被上訴人之損害負無過失責任，自顯失公平。
  ２、其次，就上訴人與通信行所負責任相互比較，上訴人未能核對實際門號申請人
      與所持身分證正本是否相符，僅因通信行之指示至被上訴人櫃台辦理門號申請
      事宜，但因填載租用申請書，表明為門號申請人之代理人，應對被上訴人之損
      害負無過失責任，然通信行實際接觸門號申請人本人，如未盡善良管理人之注
      意義務，就被上訴人所受損害，充其量負抽象輕過失責任，亦非事理之平。
  ３、又電信服務契約乃繼續性供給服務契約，電信公司應隨時提供通信設施供門號
      持有人使用，而門號持用人僅按月繳付電信費用，在電信公司未將門號終止使
      用前，此電信服務契約並無期限，所生之電信費用亦無上限，故在上訴人代理
      為交易行為時，其契約期間、債務並未確定亦顯無預見之可能，是以，在侵權
      行為損害賠償之場合，加害人應負損害賠償責任之範圍，尚得依相當因果關係
      予以限制，若以民法第一百十條之規定，適用於本件特殊之交易形態，強令上
      訴人負擔其所無法預測之損害賠償，以填補被上訴人所受之全部損害，猶較最
      高限額保證人所負保證責任更重之責，實難以採取。
四、另依電信契約的締約特性觀之，其相對人之資格、資力並非電信公司考量締約與
    否之因素，無論以何相對人之名義申請並非影響該租用契約之重點，是以應認該
    姓名僅屬表意人之表徵，雖冒用他人名義而為意思表示，表意人所為之意思表示
    ，對於表意人本人仍有效力，亦即電信契約應成立於冒用陳政堂名義之第三人與
    被上訴人之間，本件第三人陳政堂遺失身分證，冒用陳政堂之名義委託訴外人顏
    素貞代辦申請系爭電話門號，顯係自居為陳政堂其人而為授與代理權之行為，而
    訴外人顏素貞亦經核對確定其本人無訛，始予受理，其主觀上自亦認定授與伊代
    理權者，即係自居為陳政堂之人，是訴外人顏素貞應認有代理權。而上訴人係受
    訴外人顏素貞委託，而幫其代辦本件申請案，亦為兩造所不爭執，並經證人顏素
    貞到庭結證在案，自堪採信。可知訴外人顏素貞將代理權轉授與上訴人，上訴人
    則為該冒用陳政堂名義之人之複代理人。是上訴人以陳政堂之代理人身分代辦租
    用系爭行動電話門號，實係代理冒用陳政堂名義之人為之，應屬有權代理。
五、綜上所述，依前開條文解釋及衡平原則個案判斷，本件情節與嚴格意義之無權代
    理尚有未合，遽令上訴人應依民法第一百十條規定，對於被上訴人所受系爭行動
    電話門號欠繳之電信費十一萬八千零六十六元損害，負全部賠償之責，洵屬無據
    ，從而被上訴人依該法條請求上訴人如數給付，並加計自起訴狀繕本送達翌日起
    至清償日止按年息百分之五計算之利息，顯無理由，應予駁回。原審判命上訴人
    應給付被上訴人十一萬八千零六十六元，及自起訴狀繕本送達翌日即九十一年十
    一月七日起至清償日止按年息百分之五計算之利息，尚有未合，上訴意旨指摘原
    判決不當，求予廢棄改判，非無理由，自應准許。
六、兩造其餘攻擊防禦方法及未經援用之證據，經本院斟酌後，認已無礙本院前述認
    定，爰不一一論述，附此敘明。
七、據上論結：本件上訴為有理由，依民事訴訟法第四百三十六條之一第三項、第四
    百五十條、第七十八條，判決如主文。
中      華      民      國    九十二    年      十      月    三十一    日
                            臺灣臺中地方法院民事第一庭
~B審判長法官  林清鈞
~B法      官  吳美蒼
~B法      官  陳宗賢
右為正本係照原本作成
不得上訴。
中      華      民      國    九十二    年      十      月    三十一    日
~B法院書記官


司法院資訊處製作；財團法人民間司法改革基金會備份。
